臺北高等行政法院判決　　　　　　　　　　　　　　九十二年度訴字第四三○一號
　　　　　　　　　　　　　　　.
　　原　　　告　甲○○
　　訴訟代理人　江舟峰
　　被　　　告　經濟部智慧財產局
　　代　表　人　蔡練生（局長）
　　訴訟代理人　丙○○
　　　　　　　　乙○○
右當事人間因新型專利申請事件，原告不服經濟部中華民國九十二年七月二十一日經
訴字第○九二○六二一五四五○號訴願決定，提起行政訴訟，本院判決如左：
　　主  文
原告之訴駁回。
訴訟費用由原告負擔。
　　事  實
一、事實概要：原告於民國（下同）八十九年十二月四日以「汽車活動監視器」向被
    告申請新型專利，經被告編為第00000000號予以審查，不予專利。原告
    不服，申請再審查，案經被告於九十二年二月二十五日以（九二）智專三（三）
    ○五○八○字第○九二二○一八七八三○號專利再審查核駁審定書為仍應不予專
    利之處分。原告不服，提起訴願，遭決定駁回，遂提起行政訴訟。
二、兩造聲明：
　　(一)原告聲明：
      訴願決定及原處分均撤銷。
　　(二)被告聲明：
      如主文所示。
三、兩造之爭點：
    系爭案是否有違核駁審定時專利法第九十八條第二項之規定，而不符新型專利之
    要件？
    (一)原告主張：
      依專利法第九十八條第二項所明定「新型係運用申請前既有之技術或知識，而
      為熟習該項技術者所能輕易完成且未能增進功效時‧‧‧仍不得依本法申請取
      得新型專利」；倘被舉發案有違上述條款時，即不符專利要件，應撤銷其專利
      權。唯被告八十三年十月編印之「專利審查基準」第2-2-16至2-2-21頁中對該
      項規定之進步性要件有進一步之闡釋：「如該新型非為熟習該項技術者之一般
      技術知識所能輕易完成時，則具有比既有技術或知識增進功效、或具有新功效
      ，即屬新型之創作或改良具有進步性」（專利審查基準2-2-16）；「某一技術
      領域之既有技術、知識被轉用至其他技術領域，如此之轉用，對熟習該項技術
      者而言，可產生一新功效或增進某種功效，或可克服其他技術領域中之技術問
      題者，此種轉用視為非能輕易完成」（專利審查基準2-2-19）；以及「進步性
      之研判，因審查委員在審查中瞭解其技術內容後，極易對新型之進步性作成偏
      低之評斷，以致有"後見之明"之情形，故審查時應以熟習該項技術者之觀點，
      根據申請當時之技術水準，作客觀之判斷」（專利審查基準2-2-21）。另行政
      法院六十八年判字第四九九號判決中亦對新型專利要件之闡釋如下：「新型專
      利所應用之手段，縱令在原理上並非前所未有之創新，而係習用技術，若其空
      間型態係屬創新，並能產生某一新作用或增進該物品某種功效時，即符合新型
      專利之要件」。又任何新型物品因其所具備之基本機能之限制，有其難以作構
      造上改變之處，而有部份零組件擷自習知，但若其整體構成特徵、空間型態及
      創作精神已與習用物品已有明顯之區別，即應可認定為一新型之創作。行政法
      院七十二判字第二七四號判決亦闡明有：「任何一種新型組合其重點在於整體
      性，蓋絕大多數之組成單元均為習用者，故不可將一設計中每一單元拆開而作
      個別之比較」。
      1.系爭案主要構造特徵包括：「一固持件，係於其頂面上設置有一凹槽；一轉
        座，該轉座之底緣部位係卡合於固持件凹槽中，使其可於固持件凹槽內作
        360度之旋轉，並於頂端之弧面上開設有一橫向之導槽；一轉軸，該轉軸之
        底端部位具有一球形體，頂端則延伸有兩對應之凸耳，並於凸耳上各設置有
        對應之孔洞，係將該球形體容置於轉座頂面之橫向導槽中，使得球形體可於
        導槽中作360度之旋轉，該轉軸並受導槽之橫向導引，而可於導槽內作翻轉
        之動作；一顯示螢幕，其底端設置一凸塊，該凸塊上設有一孔洞，係將該凸
        塊容置於轉軸頂端之兩凸耳間，使凸塊孔洞與兩凸耳之孔洞相對應，並藉一
        軸銷之貫穿，使得顯示螢幕可以軸銷為軸，而於轉軸上作翻轉之動作；是以
        ，藉由上述之組合，該顯示螢幕即具有全方位之旋轉特性，而可供調整至最
        佳的觀看角度，俾當其結合於車內照後鏡時，即可搭配各式主機傳達各種資
        訊」。
      2.觀諸訴願決定機關維持原處分理由之主要意旨為：
        (1)系爭案與審定公告之第00000000號證據相較，二者均揭示螢幕係
          可做全方位角度調整，差異僅在於系爭案為原車無配備顯示螢幕之加裝設
          置，而該證據為既有之固定配備，系爭案將原本車內所無可調整角度之顯
          示螢幕加以設置於車內任何位置 (或為可移動式)，乃係運用申請前既有
          之技術或知識，而為熟習該項技術者所能輕易完成，且未能增進功效者。
        (2)系爭案顯示螢幕於以軸銷為軸之翻轉，及固持件、轉座、轉軸等構成，影
          視、監視訊號之切換等功能，亦均屬習知技術之單純組合運用，故本案係
          運用申請前既有之技術或知識，而為熟習該項技術者能輕易完成，未能增
          進功效，不具進步性。據此認為，被告所為不予專利之處分，洵無違誤，
          應予維持。
      3.詳細分析被告所為本案「異議不成立」處分之主要論斷及觀點，以及訴願決
        定機關之遞予維持，在認事用法上顯有違誤，應不足採，茲臚列辯明如後：
        (1)根據被告及訴願機關之訴願決定書所維持的理由，認為系爭案與引證案，
          二者均揭示螢幕係可做全方位角度調整，差異僅在於系爭案為原車無配備
          顯示螢幕之加裝設置，而該證據為既有之固定配備，系爭案將原本車內所
          無可調整角度之顯示螢幕加以設置於車內任何位置 (或為可移動式)，乃
          係運用申請前既有之技術或知識，而為熟習該項技術者所能輕易完成，且
          未能增進功效。
          惟依據行政法院七十二判字第二七四號判決所闡示：「任何一種新型組
            合其重點在於整體性，蓋絕大多數之組成單元均為習用者，故不可將一
            設計中每一單元拆開而作個別之比較」。即新型物品因其所具備之基本
            機能之限制，有其難以作構造上改變之處，而有部份零組件擷自習知，
            但若其整體構成特徵、空間型態及創作精神已與習用物品已有明顯之區
            別，即應可認定為一新型之創作。而系爭案為一針對習知車內之顯示螢
            幕無法任意設置於適當位置，且無法任意調整角度作之改良，使顯示螢
            幕在不佔空間之原則下，達成同時結合倒車監視與觀看影視節目之功效
            ，使駕駛與乘客均能在認為最恰當之視角來使用顯示螢幕，特別是具有
            實用之功能，且為往昔皆無。引證案其技術領域係僅為一「車頂式電視
            架結構」，正如專利範圍所自述，其固定架係僅限於固定於汽車內車頂
            而設計，縱然引證案與系爭案同樣可做全方位之調整，但觀其所裝置之
            位置係在汽車內之車頂上，乃專用於後座乘客娛樂使用，一般駕駛人除
            非忽視交通安全，轉動頭部，將視線完全移離駕駛座前方，否則，顯然
            無法提供坐定於車體前座之駕駛人在兼顧行車之交通安全考量下，同時
            監看顯示螢幕。故引證案與系爭案所訴求可任意設置於車內適當位置，
            使駕駛與乘客均能在認為最恰當之視角來使用顯示螢幕作倒車監視與觀
            看影視節目的所屬技術領域明顯不同。
          顯見訴願決定機關所稱，該證據為既有之固定配備，而系爭案僅為原車
            無配備顯示螢幕之加裝設置，乃係運用申請前既有之技術或知識，而為
            熟習該項技術者所能輕易完成，且未能增進功效之說實有欠公允，並未
            詳加體查該項產品在市面上的創作水平，僅以個人的主觀意識就將他人
            之創作認定是為熟習該項技術者所能輕易完成，實不合理，且抹煞了創
            作者之辛苦研發的苦心，應撤銷不合理之訴願決定，是再予懇切陳明者
            ！
        (2)被告及訴願機關之訴願決定書又稱系爭案顯示螢幕於以軸銷為軸之翻轉，
          及固持件、轉座、轉軸等構成，影視、監視訊號之切換等功能，亦均屬習
          知技術之單純組合運用，故本案係運用申請前既有之技術或知識，而為熟
          習該項技術者能輕易完成，未能增進功效，不具進步性。唯被告之審查基
          準所述「某一技術領域之既有技術、知識被轉用至其他技術領域，如此之
          轉用，對熟習該項技術者而言，可產生一新功效或增進某種功效，或可克
          服其他技術領域中之技術問題者，此種轉用視為非能輕易完成」（專利審
          查基準2-2-19）；以及「進步性之研判，因審查委員在審查中瞭解其技術
          內容後，極易對新型之進步性作成偏低之評斷，以致有"後見之明"之情形
          ，故審查時應以熟習該項技術者之觀點，根據申請當時之技術水準，作客
          觀之判斷」 (專利審查基準2-2-21)。依據上述論點觀之，系爭案顯示螢
          幕於以軸銷為軸之翻轉，及固持件、轉座、轉軸等構成，影視、監視訊號
          之切換等功能縱屬習知技術，但在系爭案所屬「應用於車內」此一特殊技
          術領域，利用小巧精簡的結構而可達到使駕駛與乘客均能在認為最恰當之
          視角來使用顯示螢幕作倒車監視與觀看影視節目功效，並可克服習用車內
          顯示螢幕無法全方位旋轉技術問題，並利用一設計精簡之固持件解決習用
          車內顯示螢幕被限定裝設位置的技術問題，而可固持於車內任合適當位置
          ，與引證案之固定架相比，明顯改善引證案裝設位置受局限的缺失，且安
          裝較為便利、簡易，而富有機動性，更可節省安裝的時間成本，理應具有
          進步性，且此種轉用對本項產業言實應視為非能輕易完成。然此一小巧的
          貼心設計，被告機關卻以技術的層次為習知，就將此一小巧、精簡的結構
          予以忽略，實是抹煞創作人的心血，不合法理，亦不符公平的原則，應有
          再考量的必要！
      4.綜上所述，系爭案原係為一符合專利諸法之專利案，被告所為本件之處分，
        以及一訴願決定機關之遞予維持，均有未洽。請將該不適法之原處分及訴願
        決定均予以撤銷，並飭令被告機關另為適法之處分，以維法紀，並維護原告
        之合法權益。
　　(二)被告主張：
      1.起訴理由主要謂本案主要係透過固持件、轉座、轉軸及顯示螢幕所組成之結
        構，使該顯示螢幕可夾固於車內之任一處並可作全方位角度之調整；以改良
        習用監視器皆係固定於車內之特定處並無法調整角度之缺失，與引證案之固
        定架相比，明顯改善引證案裝設位置受侷限的缺失，本案應具進步性云云。
      2.惟查，引證案「可調角度之車頂式電視架結構」已揭示可全方位調整角度（
        轉動）之電視（顯示螢幕）架結構，包含有一可固定於汽車內車頂的固定架
        ，及一用嵌設有電視的嵌架，固定架之一側形成有一中空的樞部，並於樞部
        上形成有定位槽，又於固定架上彎折延伸形成有一略為伸入樞部的固定片；
        又於嵌架之一端緣樞設有一固定樞片，並且該固定樞片與固定片係呈另一軸
        向樞設。比較本案與引證案可知兩案均揭示螢幕係可做全方位角度調整，差
        異僅在於本案為原車無配備顯示螢幕之加裝設置，而引證案則為既有之固定
        配備，本案將原本車內所無之可調整角度之顯示螢幕，加以設置於車內任何
        位置（或為可移動式）之創作標的，乃係運用申請前既有之技術或知識，而
        為熟習該項技術者所能輕易完成者，未能增進功效。又本案顯示螢幕於以軸
        銷為軸之翻轉，及固持件、轉座、轉軸等構成，影視、監視訊號之切換等功
        能，亦均屬習知技術之單純簡易組合運用，故本案係運用申請前既有之技術
        或知識，而為熟習該項技術者所能輕易完成，未能增進功效，不具進步性。
      3.綜上所述，被告原處分並無違法，敬請駁回原告之訴。
　　理  由
一、按凡對物品之形狀、構造或裝置之創作或改良，而可供產業上利用之新型者，得
    依法申請取得新型專利，固為系爭案核駁審定時專利法第九十七條暨第九十八條
    第一項所明定。惟其新型如「係運用申請前既有之技術或知識，而為熟習該項技
    術者所能輕易完成且未能增進功效時」，仍不得依法申請取得新型專利，復為同
    法第九十八條第二項所明定。
二、本件第00000000號「汽車活動監視器」新型專利申請案，主要係透過固
    持件、轉座、轉軸及顯示螢幕所組成之結構，使該顯示螢幕可夾固於車內之任一
    處，並可作全方位角度之調整，以改良習用監視器皆係固定於車內之特定處，且
    無法調整角度之缺失者。案經被告審查，認系爭案與八十八年五月十八日申請，
    八十九年八月一日審定公告之第00000000號「可調整角度之車頂式電視
    架結構」新型專利案（即引證案）均揭示螢幕可做全方位角度調整，二者之差異
    僅在於系爭案為原車無配備顯示螢幕之加裝設置，而引證案則為既有之固定設備
    ，系爭案將原本車內所無之可調整角度之顯示螢幕，加以設置於車內任何位置（
    或為可移動式）之創作標的，乃係運用申請前既有之技術或知識，而為熟習該項
    技術者所能輕易完成，且未增進功效者，不具進步性，乃為不予專利之處分。原
    告不服，依序提起訴願及行政訴訟；兩造之主張，各如事實欄所載。
三、原告起訴意旨略以：系爭案為一針對習知車內之顯示螢幕無法任意設置於適當位
    置，且無法任意調整角度作之改良，使顯示螢幕在不佔空間之原則下，達成同時
    結合倒車監視與觀看影視節目之功效，使駕駛與乘客均能在認為最恰當之視角來
    使用顯示螢幕，特別是具有實用之功能，且為往昔皆無；而引證案之技術領域僅
    為一「車頂式電視架結構」，其固定架係僅限於固定於汽車內車頂而設計，縱然
    引證案與系爭案同樣可做全方位之調整，但觀其所裝置之位置係在汽車內之車頂
    上，乃專用於後座乘客娛樂使用，一般駕駛人無法在兼顧行車之交通安全考量下
    ，同時監看顯示螢幕；故引證案與系爭案所訴求之技術領域明顯不同。又系爭案
    顯示螢幕於以軸銷為軸之翻轉，及固持件、轉座、轉軸等構成，影視、監視訊號
    之切換等功能縱屬習知技術，但在系爭案所屬「應用於車內」此一特殊技術領域
    ，利用小巧精簡的結構而可達到使駕駛與乘客均能在認為最恰當之視角來使用顯
    示螢幕作倒車監視與觀看影視節目功效，與引證案之固定架相比，明顯改善引證
    案裝設位置受局限的缺失，且安裝較為便利、簡易，而富有機動性，更可節省安
    裝的時間成本，理應具有進步性云云。
四、經查，系爭案主要係於一固持件上結合一可做全方位轉動之顯示螢幕，使其可藉
    固持件之固持特性，將顯示螢幕定位於汽車內部之照後鏡上，其主要係強調透過
    固持件、轉座、轉軸及顯示螢幕所組成之結構，使該顯示螢幕可夾固於車內之任
    一處並可作全方位角度之調整，以改良習用監視器皆係固定於車內之特定處並無
    法調整角度之缺失。惟引證案已揭示可全方位調整角度（轉動）之電視（顯示螢
    幕）架結構，包含有一可固定於汽車內車頂的固定架，及一用嵌設有電視的嵌架
    ，固定架之一側形成有一中空的樞部，並於樞部上形成有定位槽，又於固定架上
    彎折延伸形成有一略為伸入樞部的固定片；又於嵌架之一端緣樞設有一固定樞片
    ，並且該固定樞片與固定片係呈另一軸向樞設。系爭案與引證案相較，二者均揭
    示螢幕係可做全方位角度調整，差異僅在於系爭案為可移動式，而引證案為固定
    設備而已；系爭案此項改變，姑不論其線路須裸露在外跟著移動，非但有礙觀瞻
    ，且造成駕駛與乘客之不便，未蒙其利反受其害，況查此項改變，熟習該項技術
    者稍微運用申請前既有之技術或知識即能輕易完成，自不具進步性。原告起訴意
    旨，核非可採。
五、綜上所述，系爭案確實有違首揭專利法第九十八條第二項進步性之規定，不符新
    型專利之要件。從而，被告為系爭案應不予專利之處分，洵無違誤，訴願決定予
    以維持，亦無不合。原告仍執前詞，訴請撤銷，為無理由，應予駁回。
據上論結，本件原告之訴為無理由，依行政訴訟法第九十八條第三項前段，判決如主
文。
中　　　華　　　民　　　國　　九十三　　年　　　十　　　月　　二十九　　日
                           臺 北 高 等 行 政 法 院  第一庭
           　　　　　　　　　　　　　　　　　審判長 法　官  徐瑞晃
           　　　　　　　　　　　　　　　　　　　　 法　官  吳慧娟
           　　　　　　　　　　　　　　　　　　　　 法　官  李得灶
右為正本係照原本作成。
如不服本判決，應於送達後二十日內向本院提出上訴狀並表明上訴理由，如於本判決
宣示後送達前提起上訴者，應於判決送達後二十日內補提上訴理由書（須按他造人數
附繕本）。
中　　　華　　　民　　　國　　九十三　　年　　 十一 　　月　　　三　　　日
            　　　　　　　　　　　　　　    　      書記官  陳清容
